ACORDAO-COMPLETO-2371079

ACÓRDÃO 2511/2019 ATA 40/2019 - PLENÁRIO

VISTO, relatado e discutido este relatório de auditoria, no âmbito do Fiscobras 2019, nas obras para substituição de equipamentos na Subestação (SE) Brasília Geral.
ACORDAM os ministros do Tribunal de Contas da União, reunidos em sessão do Plenário, ante as razões expostas pela relatora, e com fundamento nos arts. 1º e 43, inciso I, da Lei 8.443/1992 c/c os arts. 169, inciso III, e 250, inciso I, do Regimento Interno, em:
9.1. dar ciência à Furnas Centrais Elétricas S/A de que: 
9.1.1.  atraso de mais de 29 (vinte e nove) meses na execução das obras de reforço da SE Brasília Geral, objeto do Termo Contratual TC 8000010287, configura desrespeito ao prazo estabelecido no art. 2º e Anexo II, item II.3, da Resolução Autorizativa Aneel 5.012/2015;
9.1.2. omissão do detalhamento dos encargos sociais adicionais sobre mão de obra no orçamento integrante de edital de licitação afronta o disposto na Súmula TCU 258/2010 e arts. 31, § 2º, 42, § 2º, inciso I, e art. 69, §2º, da Lei 13.303/2016 (Lei das Estatais) .
9.2. arquivar o processo.

Auditoria nas obras e no contrato de substituição do setor de 34,5kV da subestação Brasília Geral.

Furnas Centrais Elétricas S.A.

3. Responsável: Luiz Carlos Ciocchi (CPF XXX.232.237-XX).
3.1. Interessado: Congresso Nacional (vinculador).

13.1. Ministros presentes: José Mucio Monteiro (Presidente), Benjamin Zymler, Ana Arraes (Relatora) e Vital do Rêgo.
13.2. Ministros-Substitutos convocados: Augusto Sherman Cavalcanti, Marcos Bemquerer Costa, André Luís de Carvalho e Weder de Oliveira.

ANA ARRAES

Adoto como relatório trechos da peça técnica elaborada pela Secretaria de Fiscalização de Infraestrutura de Energia Elétrica (SeinfraElétrica) , endossada pelos dirigentes da unidade (peças 2325) :
“I. Apresentação
	Trata-se de Auditoria de Conformidade, Fiscobras 2019, realizada no período entre 17/6/2019 e 14/8/2019 nas obras e no contrato de substituição do setor de 34,5 kV da Subestação (SE) Brasília Geral 230/34,5-13,8 kV. Os investimentos são realizados com recursos corporativos próprios de Furnas Centrais Elétricas (Furnas) sem a presença de outros sócios.
Importância socioeconômica
A SE Brasília Geral (DF) situa-se na Capital Federal, que além de sua relevância estratégica, abriga população de aproximadamente 3 milhões de pessoas (Instituto Brasileiro de Geografia e Estatística (IBGE) . Disponível: https://cidades.ibge.gov.br/brasil/df. Acesso: julho de 2019) .
Houve, em outubro de 2012, interrupção do fornecimento de energia à região do Distrito Federal deixando mais de 70% da população sem energia elétrica (G1/DF, ‘Furnas nega responsabilidade por apagão que atingiu DF nesta sexta’, 19/10/2012. Disponível em: https://glo.bo/2XXhhf4. Acesso: agosto de 2019) . 
Em decorrência desse evento, em 22/10/2012, realizou-se reunião de emergência no Ministério de Minas e Energia, buscando solução para atendimento da carga de energia na Capital Federal (Evidência 9, p. 8) . Nessa reunião, constituiu-se um Grupo de Trabalho visando definir medidas para adoção de um critério diferenciado de confiabilidade, em que o sistema suportará a perda de até dois elementos importantes de sua rede sem a degradação do suprimento de energia (Evidência 9, p. 8) .
Posteriormente, estudo do Operador Nacional do Sistema apontou que parte dos equipamentos do pátio de 34,5 kV da SE Brasília Geral não apresentavam condições de suportar as correntes de curto circuito necessárias para suportar a carga do sistema a partir de 2015 e também os critérios diferenciados de confiabilidade desejados, recomendando-se a substituição dos equipamentos superados (Evidência 8, pp. 4 e 12) .
A Agência Nacional de Energia Elétrica (Aneel) , em 20/1/2015, publicou a Resolução Autorizativa (REA) 5.012/2015 autorizando, entre outros, a substituição do pátio de 34,5 kV da SE Brasília Geral.
II. Introdução
II.1 Deliberação que originou o trabalho
Em cumprimento ao Acórdão 835/2019-TCU-Plenário, Min. Rel. José Múcio Monteiro, realizou-se, no período compreendido entre 17/6/2019 e 14/8/2019, Auditoria de Conformidade nas obras e no contrato de substituição do setor de 34,5 kV da subestação Brasília Geral 230/34,5-13,8 kV celebrados por Furnas Centrais Elétricas.
As razões que motivaram esta auditoria foram a relativa materialidade desse contrato frente ao total dos investimentos planejados por Furnas no Orçamento de Investimentos da Lei Orçamentária Anual de 2019; conjugado com o estágio inicial das obras, e da execução físico-financeira; além da relevância socioeconômica do empreendimento para a região.
II.2. Visão geral do objeto
A SE Brasília Geral (DF) encontra-se em operação desde fevereiro de 1960 e se encontra sob o controle de Furnas desde maio de 1973 (‘Subestação Brasília Geral completa 59 anos’, 28/2/2019. Disponível em: https://www.furnas.com.br/noticia/103/noticias/41. Acesso: agosto de 2019) . A subestação conta com setores de 230 e 34,5 kV e conecta-se ao sistema de distribuição local.
O Reforço 10R, autorizado pela Resolução Autorizativa (ReA) Aneel 5.012/2015, importa na substituição integral do setor de 34,5 kV da SE Brasília, e resultará no acréscimo de R$ 4.188.595,70 (data base: junho/2014) na Receita Anual Permitida (RAP) do Contrato de Concessão-Aneel 62/2001. Os trabalhos consistem na substituição em nove módulos de entrada de linha, dois módulos de interligação de barras; dois módulos de seccionamento de barra e cinco módulos de conexão de transformador. A situação inicial do empreendimento se encontra apresentada na Figura 1, enquanto a previsão da configuração após conclusão dos trabalhos se encontra representada na Figura 2.
Figura 1. Configuração inicial da SE Brasília Geral (DF) .
Fonte: Apresentação realizada por Furnas durante reunião de abertura da fase de execução de auditoria.
Figura 2. Projeção da configuração final da SE Brasília Geral (DF) , após substituição do setor de 34,5 kV.
Fonte: Apresentação realizada por Furnas durante reunião de abertura da fase de execução de auditoria.
Para implantação do empreendimento, Furnas realizou o processo licitatório CO.GCM.A.00018.2016 que culminou na formalização do Termo Contratual TC 8000010287 firmado em 28/5/2018 com a Fasttel Engenharia (Fasttel) no valor de valor de R$ 31.862.905,61 (data base: janeiro/2018) . O processo licitatório e o contrato regem-se pela Lei 8.666/1933.
II.3. Objetivo e questões de auditoria
A presente auditoria teve por objetivo fiscalizar obra e contrato de substituição do setor de 34,5 kV da SE Brasília Geral, incluindo o respectivo processo licitatório. A partir do objetivo do trabalho e a fim de avaliar em que medida os recursos estão sendo aplicados de acordo com a legislação pertinente, formularam-se as questões adiante indicadas:
Questão 1: O orçamento do edital ou do contrato encontra-se devidamente detalhado (planilha de quantitativos e preços unitários) , acompanhado das composições de todos os custos unitários dos serviços associados e os preços definidos são compatíveis com os valores de mercado?
Questão 2: O projeto básico contém informações suficientes para balizar as propostas apresentadas pelos licitantes e, em conjunto com o projeto executivo, encontra-se em conformidade com as Resoluções Autorizativas da Aneel?
Questão 3: O procedimento licitatório foi regular?
Questão 4: A formalização do contrato atendeu aos preceitos legais e sua execução foi adequada?
II.4. Metodologia utilizada
Os trabalhos foram realizados em conformidade com as Normas de Auditoria do Tribunal de Contas da União (Portaria-TCU 280, de 8 de dezembro de 2010, alterada pela Portaria-TCU 168, de 30 de junho de 2011) e com observância aos Padrões de Auditoria de Conformidade estabelecidos pelo TCU (Portaria-Segecex 26, de 19 de outubro de 2009) e às Orientações sobre a Classificação da informação quanto à confidencialidade do TCU (Portaria-Segecex 15, de 12/9/2016) .
No desenvolvimento das atividades, a equipe empregou, transversalmente, técnicas de auditoria como análise documental, pesquisa em sistemas informatizados, confronto de informações e documentos, comparação com a legislação, jurisprudência do TCU e doutrina e conferência de cálculos.
Na fase de execução da auditoria, com o intuito de obter opinião referente à regularidade dos preços do orçamento do edital e do contrato firmado, foram realizados testes substantivos conforme dispõe o Roteiro de Auditoria de Obras Públicas, Portaria-Segecex 33/2012. A avaliação pormenorizada dos preços se encontra acostada à Evidência 9.
As avaliações de projeto básico e executivo se limitaram à conformidade em relação à ReA-Aneel 5.012 de 20/1/2015, conforme descrito na avaliação acostada à Evidência 10.
Complementarmente aos testes substantivos constantes da Matriz de Planejamento, foram realizadas entrevistas não estruturadas com os gestores envolvidos diretamente na gestão do contrato.
II.5. Volume de recursos fiscalizados
O volume de recursos fiscalizados alcançou o montante de R$ 31.862.905,61 (data base: janeiro/2018) . Esse valor corresponde ao total contratado por Furnas para substituição do setor de 34,5 kV da SE Brasília Geral.
II.6. Benefícios estimados da fiscalização
Apresenta-se a melhoria na governança de orçamentos e contratos de obras como principal proposta de benefício direto qualitativo potencial desta fiscalização, conforme a classificação presente na Portaria-Segecex 37, de 13/12/2018.
III. Achados de auditoria
III.1. Atrasos no procedimento licitatório com reflexos na entrada em operação do empreendimento
III.1.1. Tipificação
Falhas e impropriedades.
III.1.2. Situação encontrada
Constatou-se que a implantação das obras de reforço da SE Brasília Geral encontra-se com atraso superior a 29 meses, quando se compara o estágio atual da execução física em relação ao cronograma estabelecido no art. 2º e Anexo II, item II.3, da Resolução Autorizativa da Aneel (ReA) 5.012/2015 (Evidência 1, pp. 1-11) .
Em síntese, a substituição do setor de 34,5 kV da SE Brasília Geral deveria ter sido plenamente disponibilizada para operação comercial até 26/5/2018, visto que a Aneel fixou o limite temporal de quarenta meses contados a partir da publicação da ReA 5.012/2015 (Evidência 1, p. 11) .
Por sua vez, para execução do empreendimento, Furnas firmou, na data de 28/5/2018, o Contrato 8000010287 com a Fasttel Engenharia Ltda., estimando prazo de execução dos serviços de 27 meses, conforme expressamente prescrito em sua Cláusula 13, caput e alínea ‘a’ (Evidência 3, p. 11) . Considerando esse critério, a data prevista para conclusão seria 28/8/2020.
Em julho de 2019, à época da fiscalização, as obras ainda estavam em andamento. A estimativa mais próxima da realidade é de 29 meses de atraso, considerando que as obras contratadas estarão finalizadas, por completo, em outubro de 2020, em consonância com o cronograma e a Curva S do relatório de acompanhamento das obras de julho de 2019 (Evidência 8, p. 1) .
Com relação ao atraso constatado, Furnas foi indagada sobre as razões que ocasionaram tal problema, por meio do Ofício 204/2019-TCU/SeinfraElétrica (Evidência 4, pp. 5-7) .
Na resposta apresentada, enfatizou a adoção do regime de execução Empreitada Integral (turn key) como estratégia inovadora para se contratar os reforços da SE Brasília Geral, além de traçar, de maneira pormenorizada, o histórico da contratação desde a autorização concedida pela Aneel, cujos principais marcos estão sintetizados na Tabela 1 (Evidência 4, pp. 77-79) .
Tabela 1. Histórico Sintético da Contração do Empreendimento
	Evento
	Data
	Tempo decorrido (meses) 

	Resolução Autorizativa Aneel 5.012/2015 (publicação) 
	26/01/2015
	
	Início do processo interno de contratação (Opção por turn key) 
	15/03/2015
	
	Conclusão dos pareceres de análise da minuta do edital, seus anexos e dos documentos técnicos da licitação
	26/12/2016
	
	Publicação no DOU do Aviso da Concorrência CO.GCM.A.00018.2016
	15/09/2017
	30 meses

	Reunião de abertura dos envelopes de habilitação
	08/01/2018
	
	Publicação no DOU do resultado de habilitação
	01/02/2018
	
	Publicação no DOU do resultado de julgamento das propostas
	20/03/2018
	
	Aprovação da contratação pela Diretoria de Furnas (RD 008/2008) 
	11/04/2018
	
	Assinatura do Contrato 8000010287 - Fasttel Engenharia Ltda.
	28/05/2018
	
	Tempo Total para Contratação
		38 meses

	Fonte: Resposta ao Ofício 204/2019, item ‘y’ (Evidência 4, pp. 77-79) 
A cronologia dos eventos relacionados evidencia um longo lapso temporal para se viabilizar a implantação do empreendimento. Levando em conta que a demanda foi iniciada em março de 2015, Furnas necessitou de 38 meses (mais de três anos) para concluir a contratação, sendo que, somente nos procedimentos internos antes da publicação do certame licitatório ao mercado, passaram-se trinta meses (2,5 anos) . Essa morosidade do processo de contratação, especialmente das atividades internas, representa, em nossa opinião, o motivo mais determinante para que se verificasse o atraso discutido neste tópico.
É oportuno ressaltar que a Concorrência CO.GCM.A.00018.2016 foi promovida durante um período no qual Furnas modificou a forma do regime de execução contratual dos empreendimentos de transmissão autorizados pela Aneel (Evidência 2, pp. 2-74) . Partiu-se de um modelo de aquisições segregadas de projetos, equipamentos, materiais e serviços de engenharia, para o regime de empreitada integral - turn key, adotado como preferencial pela Diretoria da estatal a partir de 5/2/2015 (Evidência 8, p. 3) . 
Entende-se que esse contexto contribuiu para que o certame demorasse tanto para ser finalizado, pois é razoável supor a necessidade de tempo adicional visando à assimilação de conhecimentos específicos da contratação integrada (turn key) e, ainda, para se ter segurança na prática dos procedimentos correlatos com adequação às exigências jurídicas, técnicas e de boa gestão administrativa e financeira.
Mas não é só a alteração do regime de execução que tornou o processo licitatório moroso. Do histórico detalhado na resposta de Furnas (Evidência 4, pp. 77-79) , depreende-se a ocorrência, na fase interna, de falhas corriqueiras do ponto de vista de gestão administrativa, financeira e técnica, aliada à falta de agilidade para saneá-las e dar o pronto impulso na condução processual, a exemplo dos eventos caracterizados a seguir:
os trabalhos de especificação técnica do objeto a ser contratado e das condições de gestão financeira e administrativa do futuro edital e contrato se iniciaram em março de 2015, mas somente sete meses depois, em outubro de 2015, tal demanda foi formalizada na Requisição de Material e Serviço 1600002762 e inserida no sistema de gestão empresarial SAP;
dois meses depois, em janeiro de 2016, a Requisição de Material e Serviço 1600002762 foi aprovada pela RD 010/2864, de 8/1/2016, no valor estimado de R$ 40.549.002,26. Entretanto, tal demanda foi rejeitada em duas oportunidades pela Gerência de Compras e, após adequações necessárias na minuta do edital e orçamento, somente em agosto de 2016, sete meses após a aprovação inicial da Diretoria, foi aceita em definitivo e se transformou na Concorrência CO.GRM.A.00018.2016, com orçamento estimado de R$ 45.608.988,45 (Evidência 8, pp. 4-14) ;
quatro meses depois, em 26/12/2016, a emissão dos pareceres jurídicos e de teor técnico, administrativo e financeiro foi concluída. Nesse período, adequou-se mais uma vez o orçamento, reduzindo-se o valor estimado para R$ 43.902.209,78, visto que o empreendimento foi habilitado no REIDI (Evidência 8, pp. 21-22) ;
não obstante a conclusão dos pareceres em dezembro de 2016, transcorreram mais nove meses até a licitação ser publicada externamente no DOU, em 15/9/2017. Nesse período, Furnas suspendeu temporariamente a licitação por problemas na alocação dos recursos orçamentários, além de ter ocorrido outra revisão do orçamento (R$ 43.636.008,98) , bem como de alguns documentos técnicos, em atendimento ao Procedimento de Rede do ONS (Evidência 8, pp. 15-20) .
Enfim, como já frisado, quando se toma em conjunto essa sucessão de eventos, o processo de contratação no geral revelou-se lento em demasia (mais de três anos) , destacando-se, notadamente, a dificuldade de ser concluir sua fase interna (dois anos e meio de duração) .
Tal desempenho pouco eficiente, inclusive, já foi destacado pela Aneel, no ano de 2016, mediante a análise da gestão global dos empreendimentos de expansão do sistema de transmissão de energia elétrica sob responsabilidade de Furnas. No Relatório Analítico produzido (Evidência 6, pp. 113-145) , a partir da comparação do prazo médio consumido por Furnas para concluir 49 empreendimentos ao longo dos anos de 2011 e 2016, em confronto com o prazo de conclusão de todas as demais transmissoras do setor elétrico, a Aneel concluiu que: (Evidência 6, p. 121) 
 (...) os eventos parciais dos cronogramas do SIGET foram organizados em quatro grupos distintos representando as diferentes etapas do empreendimento: projetos e contratos, licenciamento ambiental, compra de materiais e execução da obra.
 (...) aferimos que Furnas tem desempenho melhor que o Setor quanto ao tempo médio dispendido na etapa ‘Execução’. De forma inversa, Furnas tem desempenho abaixo da média nas etapas ‘Projetos e Contratos’, ‘Licenciamento (até emissão da LI) ’ e ‘Compras de Materiais’. Considerando a ‘Duração Total’ dos empreendimentos, o desempenho médio da Transmissora é inferior ao desempenho médio do Setor.
Em suma, tal trabalho demonstrou que Furnas teve desempenho ligeiramente superior ao setor elétrico (transmissão) na fase de construção, após o início das obras. Todas as etapas precedentes, que perpassam pela elaboração de projetos, licenciamento e licitação, processaram-se com baixa eficiência.
Por conta desse contexto, esta equipe de fiscalização requisitou de Furnas esclarecimentos, por meio do Ofício 72-1/2019-TCU/SeinfraElétrica, de 19/7/2019, acerca de possíveis ganhos de eficiência no processo de contratação e gestão contratual após ter sido implementado o modelo turn key (Evidência 4, p. 105) . 
Em sua manifestação, salientando que as obras da SE Brasília Geral fizeram parte do primeiro grupo de contratações em regime de empreitada integral, a estatal informou que, no período de 2017 a 2019, ocorreu uma redução média de 60% no prazo das contratações, partindo-se de 971 dias necessários à conclusão do processo em 2017 para, no ano de 2019, alcançar 396 dias, mas ainda acima da meta interna ajustada de 195 dias. 
Acentuou, ademais, que houve melhoria na fase de implantação dos empreendimentos energizados, pois, no modelo ‘Convencional’, o prazo efetivo da entrega superava o previsto, na média, em 42%, enquanto que, nas contratações turn key, haveria desvio médio de apenas 1,5%, decorrentes de externalidades pontuais (Evidência 4, pp. 113-114) .
Os dados informados pela estatal sinalizam que a estratégia de contratação em regime de empreitada integral vem evoluindo desde sua adoção por Furnas, trazendo, com o passar do tempo, resultados mais eficientes. Embora esse seja um diagnóstico importante, não se pode deixar de enfatizar a natureza precária dos dados informados, porque não se fizeram acompanhados de documentos que possibilitem validá-los no bojo de exames mais aprofundados. 
De qualquer modo, a melhoria do processo de contratação e implantação dos empreendimentos é resultado esperado naturalmente do modelo turn key, em substituição à estratégia de contratações segregadas, desde que adequadamente praticado. Isso porque, com a devida utilização do regime de empreitada integral, concentra-se em um único contrato a execução integral do empreendimento, facilitando a concatenação das atividades construtivas, bem como a gestão administrativa e técnica contratual.
Nada obstante, a entrega do empreendimento com o atraso sob análise tem o potencial de gerar efeitos negativos.
Do ponto de vista social, a coletividade permanece sujeita ao risco de desabastecimento inerente do atual arranjo do setor de 34,5 kV da SE Brasília Geral, deixando de obter os benefícios oriundos do aumento do grau de confiabilidade diferenciado (N-2) previsto pelas obras de reforço, qual seja, a manutenção do suprimento de energia elétrica aos consumidores de Brasília e região ainda que se percam dois equipamentos essenciais da rede.
Do ponto de vista econômico, o impacto decorrente do atraso das obras, circunscritos a sanções potenciais de aproximadamente R$ 540.978,07 (data base: junho/2014) , não consumadas até a conclusão desta fiscalização. Essas sanções, por sua vez, possuem baixa relevância material em relação ao fluxo de receitas projetado para o empreendimento (Evidência 7) .
II.1.3. Conclusão da Equipe
Com fulcro na análise realizada neste tópico, conclui-se que a execução das obras de reforço da SE Brasília Geral está com atraso de mais de 29 meses em relação ao cronograma estabelecido pela Aneel, situação essa que configura desrespeito ao prazo estabelecido no art. 2º e Anexo II, item II.3, da Resolução Autorizativa 5.012/2015.
Considera-se que a causa preponderante para a ocorrência do atraso relatado tenha sido a morosidade do processo administrativo que resultou na assinatura do contrato de implantação das obras de reforço da SE Brasília Geral (Contrato 8000010287) , especialmente as dificuldades que se verificaram na fase interna de sua licitação.
Em complemento, acredita-se que a mudança do regime de contratação dos empreendimentos de transmissão por Furnas, de aquisições segregadas de projetos, equipamentos, materiais e serviços de engenharia, para o modelo turn key, tenha contribuído para essa baixa eficiência de se finalizar a licitação de modo célere e viabilizar o início das obras.
Entende-se que o impacto decorrente do atraso das obras, circunscritos a sanções potenciais do ponto de vista econômico, possuem baixa relevância material em relação ao fluxo de pagamentos projetado para o empreendimento, além de tal risco ainda não ter se consumado até à época da fiscalização.
Ademais, no caso sob exame, acredita-se que a busca de solução para mitigar o risco de ocorrências semelhantes (atrasos) perpassa mais pela melhoria de procedimentos operacionais tendentes a tornar mais eficiente o processo interno de contratação de Furnas, não se tratando, a princípio, de ganhos derivados da correção de graves desvios de conduta ou que possam ser obtidos da mera observância de normas legais. 
Levando em conta esse contexto e por não ter os atributos de irregularidade grave, nos termos do art. 118, § 1, incisos IV, V e VI, da Lei 13.707/2018 (LDO 2019) , opina-se que o presente achado é de natureza formal, razão pela qual foi classificado como falha/impropriedade. Em virtude disso e por não restar, neste momento, comprovado dolo ou erro grosseiro dos agentes envolvidos, também não se formula proposta de audiência, tampouco de citação, por não se tratar de débito.
Entende-se dispensável a realização de oitiva de Furnas sobre as constatações relatadas neste tópico, visto que o regime de contratações da estatal segue atualmente disposições da Lei 13.303/2016 e do Regulamento de Licitações e Contratos da Eletrobrás (RLCE) . Nesse sentido, possíveis ganhos de eficiência da estatal ou oportunidades de melhoria serão melhor avaliados e monitorados no âmbito de outras fiscalizações em contratações promovidas no regime atual.
Em face de todo o exposto, propõe-se dar ciência à Furnas de que a execução das obras de reforço da SE Brasília Geral, objeto do Contrato 8000010287, encontra-se com atraso de mais de 29 meses em relação ao cronograma estabelecido pela Aneel, situação essa que configura desrespeito ao prazo estabelecido no art. 2º e Anexo II, item II.3, da ReA-Aneel 5.012/2015.
III.2. Detalhamento insuficiente e inconsistente dos encargos sociais do orçamento da obra
II.2.1. Tipificação
Falhas e impropriedades.
III.2.2. Situação encontrada
Constatou-se que o orçamento anexo ao Edital CO.GCM.A.0018.2016 apresenta tabela de encargos sociais incidentes sobre a mão-de-obra dos serviços de construção e engenharia em valor inferior ao efetivamente empregado para cálculo do orçamento, em afronta ao art. 6º, inciso IX, alínea ’f’; ao art. 7, § 2º, inciso II; e ao art. 40, § 2º, inciso II, da Lei 8.666/93; bem como ao disposto na Súmula-TCU 258/2010.
Em síntese, o orçamento constante do edital CO.GCM.A.0018.2016 apresenta encargos sociais incidentes sobre a mão-de-obra dos serviços de construção e engenharia para carga horária normal no valor de 84,6% (Evidência 11, p. 12) . Diferentemente, contudo, os encargos utilizados para cálculo do orçamento do edital CO.GCM.A.0018.2016 remontam a 201,92% (Evidência 12, p. 230) . 
As principais diferenças entre os valores apresentados no Edital e o efetivamente empregado se referem a parâmetros complementares, associados principalmente a adicional de periculosidade; improdutividade da mão-de-obra; ferramentas e equipamento de proteção individual; horas extras em dias normais de trabalho; e plano de saúde e vale transporte.
Furnas foi instada a esclarecer, por meio do Ofício 72-1/2019-TCU/SeinfraElétrica, a razão de não se ter apresentado, no anexo do edital CO.GCM.A.00018.2016, os encargos sociais incidentes sobre o custo da mão-de-obra das composições de preços unitários utilizadas para elaboração do orçamento base.
A estatal informou, então, que, em seu entendimento, há diferença entre os encargos sociais e encargos complementares e que a Súmula-TCU 258/2010 exige apenas a publicação dos encargos sociais (Evidência 7, pp. 115 e 116) . Assevera que atendeu ao disposto no Manual de Orientações para Elaboração de Planilhas Orçamentárias de Obras Públicas (Brasil. Tribunal de Contas da União. ‘Orientações para elaboração de planilhas orçamentárias de obras públicas’. Brasília: TCU, p. 95, 2014) , e sustenta, por fim, que (Evidência 7, pp. 115 e 116) :
 (...) a composição / formação do preço da mão de obra, é uma estratégia do negócio. Logo, entendemos que estaríamos descumprindo os preceitos legais da Administração, caso seja dada publicidade de nossa Estratégia de Negócio.
Em análise dos fatos reportados, pondera-se, preliminarmente, que os encargos sociais são custos que incidem sobre o custo operacional, no caso dos profissionais horistas, ou sobre a folha de pagamento, no caso de mensalistas. Os encargos são classificados em quatro grandes grupos: a)  encargos sociais básicos: contribuições sociais obrigatórias por lei que incidem sobre a folha de pagamento; b)  encargos que sofrem incidência dos encargos sociais básicos; c)  encargos que não sofrem incidência dos encargos sociais básicos; d)  taxa de reincidência (André Pachioni Baeta; ‘Orçamento e Controle de Preços de Obras Públicas’. São Paulo: Pini. 2012, p. 158) .
Há ainda encargos adicionais sobre mão-de-obra, ou seja, outros encargos trabalhistas compulsórios, mas que nem sempre considerados pelos sistemas oficiais de custos, como, por exemplo, equipamento de proteção individual, vale transporte, entre outros (Valmir Campelo, Rafael Jardim Cavalcante. ‘Obras Públicas. Comentários à jurisprudência do TCU’. Ed. 3. Belo Horizonte: Forum, 2014) . Nesses casos, faz-se necessária a adaptação dos encargos sociais dos sistemas oficiais para inclusão desses adicionais sobre mão-de-obra. Esses encargos sociais adicionais sobre mão-de-obra são apresentados por Furnas como encargos complementares.
Não há limites definidos para os encargos sociais aplicáveis à mão-de-obra. Essa avaliação deve-se ser realizada face às peculiaridades específicas de cada obra, conforme depreende-se do art. 6º, inciso IX, alínea ‘f’ da Lei 8.666/1993.
Nesse lanço, entende-se que Furnas, de fato, considerou peculiaridades específicas da obra no cálculo dos encargos sociais, como, por exemplo, adicional de periculosidade em função do trabalho ser executado em subestação energizada, ferramentas e equipamento de proteção individual.
Utilizando a metodologia do Sinapi, aplicada desoneração da folha de pagamento, verifica-se que os encargos sociais, incluídos os encargos específicos, remontam a 152,86% (Evidência 13) . Esse valor é inferior aos 201,92% considerados por Furnas.
As principais diferenças entre os encargos constantes utilizados por Furnas e o referencial baseado no Sinapi se referem a parâmetros associados a: a)  improdutividade natural e regionalismo; b)  horas extras em dias normais de trabalho; e c)  plano de saúde e vale transporte.
Diferentemente do afirmado por Furnas em resposta ao Ofício 72-1/2019-TCU-SeinfraElétrica, não foram identificados, no memorial de cálculos, estudos sobre os parâmetros de improdutividade natural e regionalismo, de horas extras em dias normais de trabalho, bem como de custos com plano de saúde e vale transporte (Evidência 12, pp. 227-295) . Esses três itens remontam a 27,78% de acréscimo sobre o custo direto com mão-de-obra (Evidência 12, p. 230) .
Em relação à questão da improdutividade natural e regionalismo, os gestores informaram durante os procedimentos de entrevistas que orçamento constante da obra foi elaborado a partir de composições de preços unitários referenciadas nos índices de produtividade obtidos a partir do Sistema de Informação de Obras de Transmissão (SIOT) (Evidência 14, p. 3) . 
Trata-se o SIOT de sistema de apropriação de unidades de serviço, índices de produtividade realizados em obras de Furnas, entre outros. Como os índices de produtividade empregados são aqueles constatados em obras anteriores da própria estatal, os parâmetros relativos à improdutividade natural já se encontram incorporados. Por conseguinte, não se demonstra justificada a motivação desse acréscimo em encargos sociais complementares.
Outrossim, no que se refere a execução de serviços em regime de horas extras em dias normais de trabalho, os gestores informaram, durante a visita in-loco às obras, que não havia execução rotineira de serviços nesse regime, nem tampouco previsão para tanto. Nesse sentido, caso não haja necessidade de antecipação do serviço, reputa-se indevida a consideração, no orçamento, dos custos associados ao pagamento de horas extras em dias normais.
Considerando que não há constatação de sobrepreço contratual, conforme exposto na Análise de Preços (Evidência 9) , entende-se dispensável maior aprofundamento sobre as justificativas para os valores empregados aos itens.
No que cinge a diferença entre os encargos apresentados no edital e os efetivamente empregados nas composições de custos, apesar de Furnas alegar que a Súmula-TCU 258/2018 não exige a apresentação dos encargos complementares, esse entendimento não encontra fundamento na doutrina nem tampouco na jurisprudência deste TCU.
Não há, na jurisprudência do TCU, dispensa de apresentação desses ditos encargos complementares no anexo do edital. Confirma-se entendimento em sentido oposto, como, por exemplo, exegese do item 9.4.2.2 do Acórdão 1612/2010-TCU-Plenário, Min. Rel. Raimundo Carreiro, que determinou ao Ministério das Comunicações que ‘faça constar no edital todos os encargos sociais que devem ser passíveis de recolhimento pela empresa contratada para a prestação dos serviços pretendidos’.
A omissão dos encargos adicionais, portanto, demonstra ausência de detalhamento dos encargos sociais que afronta o estabelecido no art. 7, § 2º, II da Lei nº 8.666/1993, conforme já registrado no item 1.8.2.1 do Acórdão 2133/2013-TCU-Plenário, Min. Rel. Walton Rodrigues.
Por fim, não se sustenta alegação de que a composição ou formação de preços da mão de obra seja uma estratégia do negócio que necessite sigilo. Não há nexo de causalidade entre ganhos de eficiência com a incidência de periculosidade sobre determinadas atividades laborais, trabalho em regime de horas extras, ou custos associados a equipamentos de proteção individual. 
Contrariamente à alegação de Furnas, reconhece-se que a apresentação clara e transparente no edital e no contrato de que os custos de realização do empreendimento já consideram a execução do serviço em regime de horas extras em dias normais já antevê e resolve possível pleito relativo ao pagamento de horas extras, caso haja necessidade de antecipação do serviço. Deve-se recordar à estatal também o princípio basilar de observância da publicidade como preceito geral e do sigilo como exceção, consoante insculpido no art. 3, inciso I da Lei 12.527/2011.
III.2.3. Conclusão da Equipe
Conclui-se que o orçamento anexo ao Edital CO.GCM.A.0018.2016 não se encontra suficientemente detalhado, face a omissão de encargos efetivamente considerados para composição dos custos totais com a mão-de-obra dos serviços de construção e engenharia, em afronta ao art. 6º, inciso IX, alínea ’f’; ao art. 7, § 2º, inciso II; e ao art. 40, § 2º, inciso II, da Lei 8.666/93; bem como ao disposto na Súmula-TCU 258/2010.
Entende-se que interpretação equivocada acerca da estruturação dos encargos sociais e sua apresentação conforme disposto na Súmula-TCU 258/2010 e art. 6º, inciso IX, alínea ’f’; art. 7, § 2º, inciso II; e art. 40, § 2º, inciso II, da Lei 8.666/93 é a principal causa da irregularidade apontada.
Considerando que não há indícios de ato antieconômico, nem tampouco grave infração à normal legal, considera-se desarrazoada a apresentação de proposta de encaminhamento para audiência dos responsáveis. Trata-se de falha precipuamente formal, motivo pelo qual este Achado se classifica como Falha/Impropriedade.
Ante todo o exposto, propõe-se dar ciência à Furnas de que a omissão do detalhamento dos encargos sociais adicionais sobre mão de obra no orçamento integrante de edital de licitação afronta o disposto na Súmula-TCU 258/2010 e art. 6º, inciso IX, alínea ’f’; art. 7, § 2º, inciso II; e art. 40, § 2º, inciso II, da Lei 8.666/93.
IV. Comentários dos Gestores
Em atendimento ao item 9.4 proferido pelo Acórdão 1255/2013-TCU-Plenário, Min. Rel. Marcos Bemquerer, registra-se que o relatório preliminar desta auditoria não foi submetido a comentários dos gestores, visto que os achados detectados não compreendem matéria de alta complexidade ou de grande impacto para seu saneamento, requisitos esses que devem estar presentes consoante as Normas de Auditoria do Tribunal (NAT 145) . Ademais, não há, no presente relatório, irregularidades graves com recomendação de paralisação (IGP) ou de retenção parcial de valores (IGR) , nos termos do art. 118, § 1º, incisos IV e V, da Lei 13.707/2018 (LDO 2019) .
V. Conclusão
Esta Auditoria de Conformidade teve por objetivo fiscalizar obra e contrato concernente à substituição do setor de 34,5 kV da SE Brasília Geral, incluindo o respectivo processo licitatório. O trabalho decorre do Acórdão 835/2019-TCU-Plenário, Min. Rel. José Múcio Monteiro. Nesse plano, relatoria deste processo foi atribuída a Ministra Ana Arraes, em decorrência de sorteio para a fiscalização de obras públicas, consoante dispõem os arts. 8º e 9º da Resolução-TCU 280/2016, bem como o art. 18-A da Resolução-TCU 175/2005.
Para execução do empreendimento, Furnas realizou o processo de licitação CO.GCM.A.00018.2016, sob o regime da Lei 8.666/93, de menor preço, na modalidade concorrência, que culminou na formalização do Contrato 8000010287, em regime de empreitada integral com a Fasttel Engenharia (Fasttel) , no valor de R$ 31.862.905,61 (data base: janeiro/2018) .
As questões de auditoria versam sobre: a) detalhamento do orçamento do edital ou do contrato, e compatibilidade dos preços com os valores de mercado; b) adequação do projeto básico para balizar as propostas apresentadas pelos licitantes em relação às Resoluções Autorizativas da Aneel; c)  regularidade do procedimento licitatório; d) conformidade da formalização do contrato e da execução contratual.
Em relação à primeira questão, de adequação do orçamento e dos preços, os procedimentos executados sobre a compatibilidade dos preços em relação a valores de mercado se encontram consolidados na documentação acostada à Evidência 9. Nada veio ao conhecimento da equipe de auditoria para indicar que o objeto não se encontre em conformidade com os critérios aplicáveis.
Ainda no tocante à primeira questão, mas com enfoque no exame da adequação do orçamento, constatou-se que o orçamento anexo ao Edital CO.GCM.A.0018.2016 não se encontra suficientemente detalhado, face a omissão de encargos efetivamente considerados para composição dos custos totais com a mão-de-obra dos serviços de construção e engenharia, em afronta ao art. 6º, inciso IX, alínea ’f’; ao art. 7, § 2º, inciso II; e ao art. 40, § 2º, inciso II, da Lei 8.666/93; bem como ao disposto na Súmula-TCU 258/2010 (Achado III.2) . Esse achado foi tipificado como Falhas/Impropriedades (F/I) e formulou-se proposta de ciência a Furnas.
Quanto à segunda questão, no que cinge a adequabilidade dos projetos, as avaliações de projeto básico e executivo se limitaram à conformidade em relação à Resolução Autorizativa-Aneel 5.012, de 20/1/2015, conforme descrito na documentação acostada à Evidência 10. Nada veio ao conhecimento da equipe de auditoria para indicar que o objeto não se encontre em conformidade com os critérios aplicáveis.
No que se refere à terceira e quarta questões de auditoria, pertinentes ao certame licitatório, à formalização e execução do termo contratual decorrente, em função dos procedimentos aplicados, contatou-se um achado comum, de atraso na implantação do empreendimento, visto que as obras de reforço da SE Brasília Geral se encontram com atraso superior a 29 (vinte e nove) meses em comparação ao cronograma estabelecido pela Aneel, configurando, assim, inobservância do cronograma estabelecido no art. 2º e Anexo II, item II.3, da Resolução Autorizativa 5.012/2015 (Achado III.1) . Com base na análise desenvolvida em específico, esse achado foi tipificado como Falhas/Impropriedades (F/I) , com proposta de ciência a Furnas.
Por fim, menciona-se a melhoria na governança de orçamentos e contratos de obras como potencial benefício desta fiscalização, conforme a classificação presente na Portaria-Segecex 37, de 13/12/2018.
VI. Proposta de encaminhamento
Ante todo o exposto, submetem-se os autos à consideração superior, propondo:
dar ciência à Furnas quanto às seguintes irregularidades:
a execução das obras de reforço da SE Brasília Geral, objeto do Termo Contratual TC 8000010287, encontra-se com atraso de mais de 29 meses em relação ao cronograma estabelecido pela Aneel, situação essa que configura desrespeito ao prazo estabelecido no art. 2º e Anexo II, item II.3, da Resolução Autorizativa Aneel 5.012/2015.
a omissão do detalhamento dos encargos sociais adicionais sobre mão de obra no orçamento integrante de edital de licitação afronta o disposto na Súmula-TCU 258/2010 e art. 6º, inciso IX, alínea ’f’; art. 7, § 2º, inciso II; e art. 40, § 2º, inciso II, da Lei 8.666/93.
encerrar o processo com fulcro no art. 169, inciso V do RITCU.”
É o relatório.

não há.

Não atuou.

AUDITORIA. FISCOBRAS 2019. OBRAS CONDUZIDAS POR FURNAS PARA SUBSTITUIÇÃO DE EQUIPAMENTOS NA SUBESTAÇÃO BRASÍLIA GERAL. FALHAS FORMAIS. ATRASOS NA REALIZAÇÃO DA LICITAÇÃO. IMPROPRIEDADES NO ORÇAMENTO. CIÊNCIA.

RELATÓRIO DE AUDITORIA (RA)

Secretaria de Fiscalização de Infraestrutura de Energia Elétrica - SeinfraElétrica.

Trata-se de auditoria inserida no Fiscobras 2019 relativa às obras e ao contrato de substituição do setor de 34,5 kV da Subestação (SE) Brasília Geral. Os investimentos são realizados com recursos próprios de Furnas Centrais Elétricas (Furnas) . 
2.	As obras fiscalizadas integram estratégia para assegurar o atendimento de população de aproximadamente três milhões de pessoas, com condições de segurança e confiabilidade no sentido de garantir o fornecimento ininterrupto de energia elétrica.
3.	O volume de recursos fiscalizados alcançou R$ 31.862.905,61, que corresponde ao valor total do contrato firmado para realização das obras.
4.	A auditoria teve por objetivo fiscalizar o processo licitatório, o contrato resultante e a obra. A fim de avaliar em que medida os recursos estão sendo aplicados de acordo com a legislação pertinente, formularam-se as seguintes questões:
a) o orçamento do edital ou do contrato se encontra devidamente detalhado (planilha de quantitativos e preços unitários) , acompanhado das composições de todos os custos unitários dos serviços associados, e os preços definidos são compatíveis com os valores de mercado?
b) o projeto básico contém informações suficientes para balizar as propostas apresentadas pelos licitantes e, em conjunto com o projeto executivo, se encontra em conformidade com as resoluções autorizativas da Aneel?
c) o procedimento licitatório foi regular?
d) a formalização do contrato atendeu aos preceitos legais? Sua execução foi adequada?
5.	Feitas as análises orientadas pelas questões acima, a equipe de auditoria detectou falhas formais, que não comprometeram de forma relevante a condução do processo licitatório e a execução do contrato. 
6.	O processo licitatório do empreendimento culminou na formalização do Termo Contratual TC 8000010287 com a empresa Fasttel Engenharia (Fasttel) .
7.	Constatou-se que a implantação das obras de reforço da SE Brasília Geral apresenta atraso superior a 29 meses em relação ao cronograma estabelecido no art. 2º e Anexo II, item II.3, da Resolução Autorizativa da Aneel (ReA) 5.012/2015. A execução do empreendimento tem data de conclusão prevista para 28/8/2020. 
8.	A equipe de auditoria apurou que Furnas necessitou de 30 meses para realizar procedimentos internos antes da publicação do certame licitatório. De modo geral, atribuiu-se o atraso nos procedimentos internos à modificação na forma do regime de execução contratual dos empreendimentos de transmissão autorizados pela Aneel, pois passou de modelo de aquisições segregadas de projetos, equipamentos, materiais e serviços de engenharia para o regime de empreitada integral - turn key. A mudança trouxe também a necessidade de tempo adicional para assimilação de conhecimentos específicos e adequação a exigências jurídicas, técnicas e de boa gestão administrativa e financeira.
9.	Furnas afirmou, ainda, que, depois desse aprendizado inicial, a estratégia de contratação em regime de empreitada integral vem evoluindo desde sua adoção e que espera, com o passar do tempo, resultados mais eficientes.
10.	A consequência imediata do atraso nas obras é a continuidade do risco de desabastecimento inerente do atual arranjo do setor de 34,5 kV da SE Brasília Geral, o que reforça a necessidade de mitigar o risco de atrasos semelhantes em futuras contratações, de modo a buscar procedimentos operacionais mais eficientes.
11.	Considerando que a unidade jurisdicionada já tem sinalizado melhorias em seus processos internos com o intuito de reduzir o tempo envolvido nas contratações, possíveis ganhos de eficiência da estatal ou oportunidades de melhoria poderão ser avaliados e monitorados em outras fiscalizações de contratações promovidas no regime atual.
12.	Outro ponto destacado pela equipe de auditoria diz respeito a falhas no orçamento anexo ao Edital CO.GCM.A.0018.2016, devido à omissão de encargos que deveriam ser considerados para composição dos custos totais com a mão de obra dos serviços de construção e engenharia. Tal falta contraria os arts. 6º, inciso IX, alínea “f”, 7º, § 2º, inciso II, e 40, § 2º, inciso II, da Lei 8.666/93, bem como o disposto na Súmula TCU 258/2010.
13.	Como visto, as duas principais constatações verificadas pela equipe de auditoria têm relação com aspectos formais, com baixo potencial de prejuízo. Assim, foi proposto somente dar ciência das falhas à estatal, para que adote medidas com o objetivo de evitá-las no futuro.
14.	Adicionalmente, destaco que atualmente as licitações de Furnas são orientadas por regulamento baseado na Lei 13.303/2016 (Lei das Estatais) . Desse modo, considerando que os dispositivos da lei 8.666/93 descumpridos encontram equivalentes nessa nova referência legal, ao cientificar a empresa quanto às falhas formais entendo pertinente informar os dispositivos legais que devem ser observados no novo marco legal. 
Ante o exposto, acolho as análises e as conclusões da unidade instrutiva como minhas razões de decidir, acompanho sua proposta e VOTO por que seja aprovada a minuta de acórdão que submeto à consideração deste Colegiado.
TCU, Sala das Sessões Ministro Luciano Brandão Alves de Souza, em 16 de outubro de 2019.
ANA ARRAES 
Relatora